臺灣高等法院刑事判決
                                   102年度上訴字第1615號
上  訴  人  臺灣新北地方法院檢察署檢察官
上  訴  人
即  被  告  甲○○（真實姓名年籍住所資料均詳卷）
指定辯護人  本院公設辯護人王永炫
上列上訴人因被告家暴遺棄案件，不服臺灣新北地方法院102年
度訴字第124號，中華民國102年4月19日第一審判決（起訴案號
：臺灣新北地方法院檢察署101年度偵字第26959號），提起上訴
，本院判決如下：
    主  文
上訴駁回。
甲○○緩刑貳年，緩刑期間並付保護管束。
    事  實
一、甲○○係成年人且為未滿18歲少年乙○○（民國00年間生，真實
    姓名及年籍詳卷，下稱乙男）之生母，兩人間具有家庭暴力
    防治法第3條第3款所定之家庭成員關係。甲○○依民法第1114
    條第1款、第1084條第2項之規定，對乙男負有扶助、保護及
    教養等法定義務。詎甲○○明知乙男仍在國中就學階段，為未
    滿15歲之少年，欠缺自行維持生存所必要之謀生能力，屬無
    自救力之人，竟因謀生不易，即基於遺棄故意，於101年3月
    30日1時許偕乙男前往新北市○○區○○路0段00號2樓無扶養乙
    男義務之友人丙○○之住所，託付丙○○幫忙照顧乙男，並藉口
    將至其他朋友介紹處工作即行離去，自此即未再重返將乙男
    接回，藉此方式將乙男遺棄該處。嗣經丙○○多次聯繫甲○○妥
    善處理未果，不得已於101年4月9日攜同乙男至桃園縣政府
    家庭暴力暨性侵害防治中心，經由社工陪伴下赴警局報案，
    始悉上情。
二、案經新北市政府警察局蘆洲分局報告臺灣新北地方法院檢察
    署檢察官偵查起訴。
    理  由
壹、程序方面：
    按被告以外之人於審判外之言詞或書面陳述，除法律有規定
    者外，不得作為證據；又被告以外之人於審判外之陳述，雖
    不符合同法第159條之1至第159條之4之規定，但經當事人於
    審判程序同意作為證據，法院審酌該言詞陳述或書面陳述作
    成時之情況，認為適當者，亦得為證據。當事人、代理人或
    辯護人於法院調查證據時，知有第159條第1項不得為證據之
    情形，而未於言詞辯論終結前聲明異議者，視為有前項之同
    意，刑事訴訟法第159條第1項及第159條之5分別定有明文。
    本判決下列所引用之證據資料，均經依法踐行調查證據程序
    ，當事人於本院言詞辯論終結前亦未聲明異議，本院審酌證
    據資料製作時之情況，均無違法不當及證明力明顯過低之瑕
    疵，亦查無依法應排除其證據能力之情形，認以之作為證據
    應屬適當，皆有證據能力。
貳、實體方面：
  訊據上訴人即被告甲○○於審理時均坦承上揭事實不諱（見原
    審卷第51頁背面、本院卷第31頁背面），核與被害人乙男、
    證人丙○○於偵查中指證之情節大致相符（見101年度偵字第2
    6959號卷第26至28頁），並有桃園縣政府警察局桃園分局中
    路派出所受理各類案件紀錄表、全戶戶籍資料查詢結果（乙
    男）、桃園縣政府警察局桃園分局受理家庭暴力與兒少保護
    案件檢核表、兒童少年保護及高風險家庭通報表、受（處）
    理失蹤人口案件登記表及全戶戶籍資料查詢結果（被告）各
    1紙在卷可稽（見上揭偵卷第10至15頁、第17頁）。足徵被
    告前揭自白與事實相符，堪以採信。又刑法第294條第1項後
    段之遺棄罪，以負有扶助、養育或保護義務者，對於無自救
    力之人，不為其生存所必要之扶助、養育或保護為要件。而
    所謂「生存所必要之扶助、養育或保護」，係指義務人不履
    行其義務，於無自救力人之生存有危險者而言，若負有此項
    義務之人，不盡其義務，而事實上尚有他人為之養育或保護
    ，對於該無自救力人之生命，並不發生危險者，固難成立該
    條之罪，但此應以於該義務人不履行其義務之際，業已另有
    其他義務人為之扶助、養育或保護者為限；否則該義務人一
    旦不履行其義務，對於無自救力人之生存自有危險，仍無解
    於該罪責。從而實際上照顧無自救力者之人，苟非負有扶助
    、養育或保護義務之義務人，其照顧既非出於義務，自可隨
    時停止，致無自救力者頓失必要之依恃，其生存即難謂無危
    險（最高法院99年台上字第3048號判決意旨參照）。本件證
    人丙○○對乙男並無扶養義務，揆諸上開說明，自不因被告將
    乙男送至證人丙○○家中暫住，而解免其遺棄之罪責，併此指
    明。本件事證明確，被告遺棄犯行堪以認定，應依法論科。
  按家庭暴力者，指家庭成員間實施身體或精神上不法侵害之
    行為；家庭暴力罪，指家庭成員間故意實施家庭暴力行為而
    成立其他法律所規定之犯罪；家庭暴力防治法第2條第1款、
    第2款定有明文。被告係乙男之生母，被告、乙男間具有家
    庭暴力防治法第3條第3款之現為直系血親之家庭成員關係。
    被告故意遺棄乙男，而成立刑法第294條第1項前段之遺棄罪
    ，所為核屬家庭暴力防治法第2條第2款之家庭暴力罪，惟因
    家庭暴力防治法條文並無罰則規定，是以此部分犯行僅依刑
    法第294條第1項前段之遺棄罪之規定予以論罪。又被告係00
    年0月出生，於行為時為成年人，而乙男係00年0月出生，其
    於000年3月30日為未滿18歲，有被告及乙男全戶戶籍資料查
    詢結果在卷可稽。被告成年人對於乙男故意犯罪，應依兒童
    及少年福利與權益保障法第112條第1項前段規定加重其刑。
  原審以被告罪證明確，適用兒童及少年福利與權益保障法第1
    12條第1項前段，刑法第11條前段、第294條第1項規定，並
    審酌被告僅因一時經濟狀況與環境不佳，即率爾遺棄乙男，
    對乙男身心造成難以磨滅之創傷等一切情狀，量處有期徒刑
    7月。原審認事用法並無不當，量刑亦屬妥適。又「甲所犯
    刑法第330條第1項之攜帶兇器強盜罪，其最低刑度固應依上
    揭兒童及少年福利法第70條第1項前段之規定加重其刑至1/2
    ，惟其最低刑度係得加重「至」1/2，並非一定要加重1/2，
    刑法第330條第1項攜帶兇器強盜罪之最低刑度為7年以上有
    期徒刑，加重其刑至1/2後其最低刑度為7年1月，故甲應判
    處7年1月以上之有期徒刑。」（本院暨所屬法院99年法律座
    談會刑事類提案第19號問題㈢研討結果參照）。本件被告所
    犯刑法第294條第1項遺棄罪，其法定本刑為6月以上有期徒
    刑，依兒童及少年福利與權益保障法第112條第1項規定加重
    其刑至1/2結果，其最低刑度應為7月以上有期徒刑，而非9
    月以上有期徒刑（亦即最低刑度係得加重「至」1/2，並非
    一定要加重1/2）。是故被告上訴指摘原審量刑過重，檢察
    官上訴指摘原審量刑低於法定本刑下限（9月以上有期徒刑
    ），均無理由，應予駁回。再者，被告未曾因故意犯罪受有
    期徒刑以上刑之宣告，有本院被告前案紀錄表在卷可稽。又
    被告係○○○○○，教育程度僅國中畢業，喪偶，有一子一女，
    有被告全戶資料在卷可按；被告並自陳罹患有地中海貧血症
    。另被害人乙男與被告關係不佳，現已結束安置，惟未正常
    上課，亦未居住於桃園縣政府社會局提供之租住處，且另涉
    竊盜非行，社工對之束手無策乙情，業據社工丁○○於本院審
    理時陳明在卷。爰審酌被告喪偶，家庭已失功能，其智識程
    度不高，謀生不易，欠缺教養子女之責任感及自省能力，亦
    不知如何對外求助，致犯本案。倘無專人以愛心長期輔導，
    僅令其入監執行短期自由刑，非但無法達到犯罪預防之目的
    ，反使其與被害人乙男之母子親情破裂難以修補。依上開被
    告與被害人乙男之特殊狀況，本院認上開所宣告之刑，以暫
    不執行為適當，期被告能知所警惕，善盡其教養被害人乙男
    之責任，修補其與被害人乙男之母子親情。爰諭知被告緩刑
    2年，緩刑期間併依家庭暴力防治法第38條第1項規定付保護
    管束，以觀後效。
據上論斷，應依刑事訴訟法第368條，刑法第74條第1項第1款，
家庭暴力防治法第38條第1項，判決如主文。
本案經檢察官李良忠到庭執行職務。
中　　華　　民　　國　 102　　年　　8 　　月　　20　　日
                  刑事第十六庭審判長法　官  洪光燦
                                    法　官  郭雅美
                                    法　官  楊智勝
以上正本證明與原本無異。
如不服本判決，應於收受送達後10日內向本院提出上訴書狀，其
未敘述上訴之理由者並得於提起上訴後10日內向本院補提理由書
（均須按他造當事人之人數附繕本）「切勿逕送上級法院」。
                                    書記官  林桂玉
中　　華　　民　　國　 102　　年　　8 　　月　　26　　日